【裁判字號】    99,簡上,215
【裁判日期】    990722
【裁判案由】    確認本票債權不存在
【裁判全文】
臺灣高雄地方法院民事判決             99年度簡上字第215號
上  訴  人  甲○○
被上訴人    乙○○
                      號
上列當事人間請求確認本票債權不存在事件，上訴人對於中華民
國99年4 月8 日本院鳳山簡易庭98年度鳳簡字第895 號第一審判
決提起上訴，本院於民國99年7 月8 日言詞辯論終結，判決如下
：
    主  文
原判決關於確認上訴人持有被上訴人所簽發如附表所示本票債權
，其中就新臺幣壹拾陸萬元，及其自民國九十五年六月二十二日
起至清償日止按週年利率百分之六計算之利息債權均不存在部分
，並該部分訴訟費用之裁判均廢棄。
上開廢棄部分，被上訴人在第一審之訴駁回。
其餘上訴駁回。
第一、二審訴訟費用由被上訴人負擔二分之一，餘由上訴人負擔
。
    事實及理由
一、被上訴人起訴主張：上訴人持伊所簽發如附表所示本票1 紙
    （下稱系爭本票）向臺灣臺南地方法院聲請強制執行，經該
    院以民國98年度司票字第1799號裁定就票面金額新臺幣（下
    同）34萬元及自95年6 月22日起至清償日止按週年利率百分
    之6 計算之利息，得為強制執行。惟系爭本票乃伊所簽發作
    為擔保之用，蓋伊曾任職上訴人經營之巨拓有限公司（下稱
    巨拓公司）擔任業務員，因經手款項，上訴人乃要求伊與訴
    外人楊天元共同簽發系爭本票作為擔保，實則伊對於上訴人
    並未負有任何債務，與上訴人亦無任何金錢借貸關係。為此
    ，爰依法提起本件訴訟，請求確認系爭本票債權及其利息債
    權均不存在等語。並聲明：確認系爭本票債權及其自95年6
    月22日起至清償日止按週年利率百分之6 計算之利息債權，
    均不存在。
二、上訴人則以：被上訴人雖為伊所經營巨拓公司之同事，然被
    上訴人簽發系爭本票並非作為擔保業務之用，而是因被上訴
    人95年間陸續向伊借款17萬元，遲未還款，故於同年6 月22
    日簽發系爭本票予伊，並以被上訴人之男友楊天元為共同發
    票人作為擔保，系爭本票之票面金額為340,000 元，是伊想
    要有保障等語置辯。並聲明：被上訴人之訴駁回。
三、原審經審理結果，確認上訴人對於被上訴人所簽發系爭本票
    之債權及其自95年6 月22日起至清償日止按週年利率百分之
    6 計算之利息債權均不存在。上訴人不服提起上訴，於本院
    補充陳述：伊借款17萬元予被上訴人，資金來源係伊向銀行
    預借現金，因被上訴人遲未還款，伊乃於95年6 月22日要求
    被上訴人簽立借據及系爭本票，並約定被上訴人應於每月20
    日償還10,000元，因伊該段期間有預借現金之利息負擔，才
    在系爭借據上面寫借款200,000 元，惟被上訴人僅於95年7
    月24日匯款10,000元至伊妻子即訴外人羅君凡設於中國信託
    銀行中港分行帳號000000000000號帳戶（下稱系爭帳戶），
    目前尚欠伊160,000 元及自95年6 月22日起自清償日止按週
    年利率百分之6 計算之利息等語，並聲明：(一)、原判決不利
    上訴人部分廢棄；(二)、被上訴人在第一審之訴駁回。
四、本院之判斷：
(一)、按本票固為無因證券，票據債務人不得以自己與發票人或執
    票人前手間所存在之抗辯事由，對抗執票人。然發票人非不
    得以自己與執票人間所存之抗辯事由對抗執票人，此觀票據
    法第13條上段之反面解釋而自明（最高法院81年度台上字第
    879 號判決意旨參照）。又執票人主張票據係發票人向其借
    款而簽發交付，以為清償方法，發票人復抗辯其未收受借款
    ，消費借貸並未成立，則執票人就借款之已交付事實，應負
    舉證責任，且不能僅以本票之簽發及交付，證明有借貸之事
    實（最高法院73年1 月10日民事庭會議決議意旨、82年度台
    上字第1061號判決意旨參照）。查系爭本票係被上訴人簽發
    後交予上訴人收執，為兩造不爭之事實，上訴人與被上訴人
    為系爭本票之直接相對人，被上訴人以並未收受借款為由對
    抗上訴人，訴請確認系爭本票債權及其利息債權均不存在，
    上訴人則抗辯被上訴人係因向其借款而簽發系爭本票，是兩
    造爭執點在於系爭本票之原因關係是否存在？亦即上訴人有
    無交付借款之事實？揆諸前揭裁判及決議意旨，即應由上訴
    人就已交付借款之事實負舉證之責。
(二)、經查，上訴人抗辯被上訴人於95年間陸續向其借款170,000
    元，因遲未清償，其乃於95年6 月22日要求被上訴人簽立借
    據及系爭本票，並約定被上訴人應於每月20日償還10,000元
    等情，業據提出系爭本票及借據各1 紙為憑（影本見本院卷
    第9 頁、第39頁）。觀諸該借據記載：「本人乙○○因向甲
    ○○借資金新台幣貳拾萬元整，恐口無憑，特立此據，並訂
    於每月二十日償還新臺幣壹萬元整，共分二十期償還之，若
    有發生壹次延期時，將壹次全數償還未償還之金額。恐口無
    憑，特立此據。立約人：乙○○（簽名）。中華民國95 年6
    月22日」等語（下稱系爭借據），且被上訴人並不否認系爭
    借據之簽名為其本人所親簽（見本院卷第26頁），參酌民事
    訴訟法第358 條：「私文書經本人或其代理人簽名、蓋章或
    按指印或有法院或公證人之認證者，推定為真正。」之規定
    ，應可推定系爭借據所載內容為真正，則上訴人抗辯因有預
    借現金之利息負擔，方於系爭借據記載被上訴人借款200,00
    0 元，實際上其僅借予被上訴人170,000 元款項乙情，即非
    無據。
(三)、又上訴人抗辯被上訴人曾於95年7 月24日匯款10,000元至其
    配偶羅君凡設於中國信託銀行之系爭帳戶內，用以清償本件
    借款，另提出系爭帳戶存摺影本為證（見本院卷第10頁），
    亦核與系爭借據記載被上訴人應每月還款1 萬元之情相符。
    就此，被上訴人雖主張上開10,000元為其擔任巨拓公司業務
    時向客戶收取之定金，因上訴人信用有瑕疵，故要求其將此
    經收款項匯到系爭帳戶等語；然而，該等款項若為客戶繳交
    之定金，理當匯至巨拓公司帳戶或繳回巨拓公司，焉有匯至
    私人帳戶之理？且被上訴人於本院言詞辯論期日自承於巨拓
    公司任職至95年6 月簽發系爭本票時等語在卷（見本院卷第
    38頁），則上訴人又豈會於同年7 月24日向巨拓公司客戶收
    取定金？是被上訴人此部分所陳，前後矛盾，已不足取。
(四)、再者，證人即兩造於巨拓公司之同事丙○○於本院證稱：我
    是巨拓公司之協理，有幾次上訴人叫我陪他去銀行領錢借給
    被上訴人，且我有親眼看過上訴人把錢交給被上訴人1 次，
    我才認為上訴人有借錢給被上訴人，又巨拓公司並未規定進
    公司要繳擔保金，公司章程亦未規定業務因涉及金錢要簽本
    票作為擔保，我在公司期間也沒有聽說有這種事等語甚詳（
    見本院卷第28頁），核與上訴人所辯相符。雖被上訴人於原
    審聲請傳喚證人楊天元到庭證稱：我與被上訴人一起進入巨
    拓公司擔任業務，上訴人是巨拓公司的負責人，上訴人說業
    務會涉及金錢，恐有挪用情事，故要求我與被上訴人簽立系
    爭本票作為擔保等語（見原審卷第44頁），惟查，證人楊天
    元與被上訴人為系爭本票共同發票人，與上訴人利害關係相
    反，且證人楊天元與被上訴人自簽發系爭本票至其到庭作證
    時仍為男女朋友關係（見原審卷第44頁言詞辯論筆錄），其
    所言自難期無偏頗之虞；反觀證人丙○○與兩造並無親屬、
    利害關係，且其所述亦與上訴人所提前開事證相符，故其證
    詞顯然較為可採。況且，被上訴人自承於巨拓公司任職至95
    年6 月簽發系爭本票之時，已如前述，則被上訴人既未繼續
    於巨拓公司上班，有何簽發系爭本票以擔保經收款項之必要
    ？此情益見被上訴人陳稱系爭本票純係供擔保而簽發，顯有
    可疑。是證人楊天元上揭證詞，自不足據為被上訴人有利之
    認定。
(五)、被上訴人復陳稱其於94年5 月24日之存款餘額為108,386 元
    ，無需向上訴人借錢等語，並當庭提出中國信託新興分行存
    摺為證。然被上訴人於94年5 月存款多寡與其有無在95年5
    月間向他人借款乙事並無直接關連，無從僅憑被上訴人有上
    開存款即可推認其未向上訴人借款之事實，是被上訴人此部
    分主張，亦不可採。
(六)、綜上事證交互參析，上訴人抗辯有於95年間陸續借款予被上
    訴人共計170,000 元，被上訴人乃簽發系爭本票予其收執，
    事後被上訴人僅清償10,000元，目前尚欠160,000 元及自95
    年6 月22日起至清償日止按週年利率百分之6 計算之利息等
    未予清償等語，應屬實情，可堪認定。是被上訴人主張未曾
    向上訴人借款，系爭本票債權及其利息債權均不存在，並不
    可採。惟被上訴人目前既僅積欠上訴人160,000 元及自95年
    6 月22日起至清償日止按週年利率百分之6 計算之利息未予
    清償，則上訴人就系爭本票所表彰之債權僅於上開範圍內存
    在，逾上開範圍之債權，並不存在（其中10,000元係因清償
    而消滅），洵堪認定。
五、綜上所述，被上訴人訴請確認上訴人所持系爭本票於160,00
    0 元及其自95年6 月22日起至清償日止之利息以外之債權不
    存在，為有理由，應予准許；其逾此範圍之請求，為無理由
    ，應予駁回。原審認系爭本票債權及利息債權均不存在，就
    系爭本票於160,000 元及其自95年6 月22日起至清償日止之
    利息範圍內，即有未恰，上訴意旨指摘原判決該部分不當，
    求予廢棄改判，為有理由，自應由本院予以廢棄改判如主文
    第一、二項所示；而原審就確認上開範圍以外之本票債權及
    利息債權不存在，其認事用法尚無違誤，自應予以維持，上
    訴意旨指摘原判決該部分不當，求予廢棄改判，為無理由，
    自應駁回此部分之上訴。
六、兩造所為之其他主張、陳述並所提證據，經審酌後，均認與
    本件之結論無礙，爰不一一論述，併予敘明。
七、據上論結，本件上訴為一部有理由，一部無理由，依民事訴
    訟法第436 條之1 第3 項、第450 條、第449 條第1 項、第
    79 條 、第463 條，判決如主文。
中    華    民    國    99    年    7     月    22    日
                  民事第六庭  審判長法  官  楊國祥
                                    法  官  陳明呈
                                    法  官  林書慧
以上正本係照原本作成。
本判決不得上訴。
中    華    民    國    99    年    7     月    22    日
                                    書記官  史華齡
┌─────────────────────────────────┐
│附表：                                                            │
├──┬────┬───┬─────┬──────┬─────┬──┤
│編號│ 發票人 │受款人│票面金額  │   發票日   │ 支票號碼 │備考│
│    │        │      │          │            │          │    │
├──┼────┼───┼─────┼──────┼─────┼──┤
│001 │ 乙○○ │甲○○│340,000元 │95年6 月22日│WG0000000 │    │
│    │ 楊天元 │      │          │            │          │    │
└──┴────┴───┴─────┴──────┴─────┴──┘

司法院資訊處製作；財團法人民間司法改革基金會備份。
